【裁判字號】    99,上訴,1192
【裁判日期】    990820
【裁判案由】    違反臺灣地區與大陸地區人民關係條例等
【裁判全文】
臺灣高等法院刑事判決                99年度上訴字第1192號
上  訴  人
即  被  告  甲○○
上  訴  人
即  被  告  乙○
上列上訴人因違反臺灣地區與大陸地區人民關係條例等案件，不
服臺灣板橋地方法院98年度訴字第132 號，中華民國98年12月30
日第一審判決（起訴案號：臺灣板橋地方法院檢察署96年度偵字
第22025號），提起上訴，本院判決如下：
    主  文
原判決關於甲○○、乙○部分均撤銷。
甲○○共同連續行使明知為不實之事項，而使公務員登載於職務
上所掌之公文書，足以生損害於公眾，處有期徒刑陸月，如易科
罰金，以銀元參佰元即新台幣玖佰元折算壹日，減為有期徒刑參
月，如易科罰金，以銀元參佰元即新台幣玖佰元折算壹日。
乙○共同違反不得使大陸地區人民非法進入台灣地區之規定，處
有期徒刑壹年，減為有期徒刑陸月。
    事  實
一、大陸地區人民甲○○明知其與鄭文清（業經原審判處有期徒
    刑10月減為5 月確定）並無結婚真意。鄭文清竟與綽號「小
    林」之林道旺（業經原審法院以96年度訴字第539 號判處有
    期徒刑2 年確定，現執行中），共同基於使大陸地區人民非
    法進入台灣地區之犯意聯絡，及與林道旺、甲○○共同基於
    行使使公務員登載不實公文書之概括犯意聯絡，鄭文清經林
    道旺介紹並代辦護照、台胞證，於民國（下同）92年3月4日
    ，由林道旺偕同鄭文清前往大陸地區，於92年3 月14日在大
    陸地區福州市與甲○○辦理假結婚登記，取得該市核發之結
    婚公證書，並於92年3 月27日取得財團法人海峽交流基金會
    認證證明書。鄭文清在大陸地區辦畢形式上之結婚手續後，
    旋即於92年3月17日返台，並承上犯意聯絡，於92年3月27日
    持前開公證書、結婚證明書，向台北縣三峽鎮戶政事務所申
    辦結婚登記，使承辦公務員將鄭文清與甲○○結婚之不實事
    項登載於職務上所掌戶籍登記簿、戶口名簿，並核發戶籍謄
    本予鄭文清，足生損害於戶政機關對於戶政管理、登記之正
    確性。鄭文清復於92年4月1日持上開內容不實之證件，以配
    偶之身分簽名，填具擔保甲○○進入台灣地區之「大陸地區
    人民進入台灣地區保證書」，向台北縣政府警察局三峽分局
    吉埔派出所之承辦警員行使之，經不知情之警員實質審查後
    ，於該保證書上簽註意見而完成對保。鄭文清取得前揭保證
    書後，又於92年4月1日承前共同行使使公務員登載不實文書
    之犯意聯絡，以甲○○申請來台探親受託人之名義，據以填
    載「大陸地區人民進入台灣地區旅行證申請書」，連同上揭
    結婚公證書、保證書、不實之戶籍謄本等資料，由林道旺偕
    同，向內政部警政署入出境管理局（現改制為入出國及移民
    署，以下簡稱「境管局」）以探親名義，申辦甲○○入境台
    灣地區之旅行證；經境管局人員實質審查後，核發中華民國
    台灣地區旅行證，使甲○○得以形式上合法之探親名義非法
    入境台灣地區。甲○○遂於92年5 月21日持上開旅行證非法
    進入台灣地區。嗣甲○○於92年11月18日離境後，再於96年
    3 月10日來台，始因林道旺非法仲介大陸地區人士來台案件
    爆發，為警循線查獲。
二、乙○明知其與大陸地區人民丁建明（檢察官另案通緝中）並
    無結婚真意，竟與綽號「小林」之林道旺共同基於使大陸地
    區人民非法進入台灣地區之犯意聯絡，及與林道旺、丁建明
    共同基於行使使公務員登載不實公文書之概括犯意聯絡，乙
    ○經林道旺介紹並代辦護照、台胞證，於92年10月20日由林
    道旺偕同乙○前往大陸地區，於92年10月22日在大陸地區福
    州市與丁建明辦理假結婚登記，取得該市核發之結婚公證書
    ，並於92年11月20日取得財團法人海峽交流基金會認證證明
    書。乙○在大陸地區辦畢形式上之結婚手續後，旋即於92年
    10月26日返台，並承上犯意聯絡，於92年11月25日持前開公
    證書、結婚證明書，向台北縣三峽鎮戶政事務所申辦結婚登
    記，使承辦公務員將乙○與丁建明結婚之不實事項登載於職
    務上所掌戶籍登記簿、戶口名簿，並核發戶籍謄本予乙○，
    足生損害於戶政機關對於戶政管理、登記之正確性。乙○復
    於92年11月6 日持上開內容不實之證件，以配偶之身分簽名
    ，填具擔保丁建明進入台灣地區之「大陸地區人民進入台灣
    地區保證書」，向台北縣政府警察局三峽分局三峽派出所之
    承辦警員行使之，經不知情之警員實質審查後，於該保證書
    上簽註意見而完成對保。乙○取得前揭保證書後，又於92年
    11月6 日承前共同行使使公務員登載不實文書之概括犯意，
    以丁建明申請來台探親受託人之名義，據以填載「大陸地區
    人民進入台灣地區旅行證申請書」，連同上揭結婚公證書、
    保證書、不實之戶籍謄本等資料，由林道旺偕同，向境管局
    以探親名義，申辦丁建明入境台灣地區之旅行證；經境管局
    人員實質審查後，核發中華民國台灣地區旅行證，使丁建明
    得以形式上合法之探親名義非法入境台灣地區。丁建明遂於
    93年2 月22日持上開旅行證非法進入台灣地區。嗣因丁建明
    入境後非法打工，為警循線查獲。
三、案經高雄市政府警察局楠梓分局報告台灣板橋地方法院檢察
    署檢察官偵查起訴。
    理  由
壹、程序方面
    被告甲○○及被告乙○對林道旺之警詢、偵查筆錄認無證據
    能力。除此外，被告甲○○及被告乙○對卷內證據之證據能
    力均不爭執（本院卷第67頁反面參照）。以下就卷內證據是
    否有證據能力說明如下：
  (一)林道旺之警詢供述：
    就被告甲○○、乙○而言，林道旺之警詢供述，係被告甲○
    ○、乙○以外之人於審判外之言詞或書面陳述，且與其在原
    審法院證述之情節有所不符，亦無任何較為可信之特別情況
    ，依刑事訴訟法第159條第1項規定，不具證據能力，不得作
    為認定本案被告甲○○、乙○犯罪之證據。
  (二)卷內並無林道旺之偵訊供述，自無謂其偵訊供述有無證據能
    力之問題。
  (三)除上述外，被告甲○○及被告乙○對卷內檢察官所提出用以
    證明被告有起訴書所載犯罪事實之各項證據之證據能力均不
    爭執。而被告以外之人於審判外之陳述，雖不符前4 條之規
    定，而經當事人於審判程序同意做為證據，法院審酌該言詞
    陳述或書面陳述作成時之情況，認為適當者，亦得為證據。
    當事人、代理人或辯護人於法院調查證據時，知有刑事訴訟
    法第159條第1項不得為證據之情形，而未於言詞辯論終結前
    聲明異議者，視為有前項之同意，同法第159條之5規定甚明
    。本院審酌林道旺以外之人於審判外陳述作成時之情況，並
    無不能自由陳述之情形，亦未見有何違法取證或其他瑕疵，
    且與待證事實具有關聯性，認為以之作為證據應屬適當，自
    均有證據能力。至於本院下列所引用卷內之文書證據之證據
    能力部分，檢察官、被告於本院均未主張排除下列文書證據
    之證據能力，且迄本院言詞辯論終結前均未表示異議，本院
    審酌該文書證據並無顯有不可信之情況，依刑事訴訟法第15
    9條之4規定，認均有證據能力。
貳、實體方面
一、被告甲○○不否認同案被告鄭文清經由林道旺介紹前往大陸
    地區與伊辦理結婚手續，復申辦各該證件使伊進入台灣地區
    等事實；訊據被告乙○不否認有於前開時、地，經由林道旺
    介紹，前往大陸地區與丁建明辦理結婚手續，復申辦各該證
    件使丁建明進入台灣地區等事實，惟被告甲○○矢口否認有
    何行使使公務員登載不實文書罪；被告乙○矢口否認有何違
    反臺灣地區與大陸地區人民關係條例及行使使公務員登載不
    實文書罪。被告甲○○辯稱：伊與鄭文清有結婚之真意，來
    台後有住在鄭文清家，並非假結婚，鄭文清下聘時有買戒指
    及手鍊給伊，跟鄭文清認識沒幾天就結婚，半年後居留到期
    ，因想念父母，就回去看他們，鄭文清時常進出監獄，所以
    一回去就三年多云云。被告乙○辯稱：因年紀大了，想找一
    個老伴，與丁建明有結婚之真意，結婚時有宴客，丁建明有
    住在伊家，去大陸的錢都是伊出的，並非假結婚，結婚照因
    租屋處漏水被淋溼，且當時與丁建明的感情不好，就把溼掉
    的照片連同底片丟棄，且台灣很多到國外的相親團，也都是
    見1、2次面就結婚云云。經查：
  (一)關於被告甲○○部分：
  1.上揭有關共犯鄭文清經由林道旺介紹，前往大陸地區與被告
    甲○○辦理結婚手續，復申辦各該證件使被告甲○○進入台
    灣地區等事實，為被告甲○○及共犯鄭文清所不否認，復有
    大陸地區人民進入台灣地區保證書、旅行證申請書、財團法
    人海峽交流基金會證明書、結婚登記申請書、大陸公證書、
    戶籍謄本等附卷可憑，應堪憑採。
  2.共犯鄭文清於偵查時陳稱：大約在92年3 月的時候，有一個
    叫「小林」（指林道旺）的朋友問我有無娶妻，他說要帶我
    到大陸，介紹老婆給我，於是92年3 月跟小林到大陸福建省
    福州市。小林就帶我到一家泡沫紅茶店，帶甲○○來給我看
    ，接著我們就在福州市辦理結婚，去大陸前不認識甲○○，
    我跟甲○○後來有交往2、3個月，我先回台灣，甲○○再過
    來，認識二十幾天就在福州市辦理結婚登記，小林帶我去結
    婚沒有好處，我沒有給小林錢，不曉得小林為何沒有收仲介
    費，我和小林認識約2、3個禮拜，與甲○○不是假結婚，我
    有去吉埔派出所填大陸地區人民進入台灣地區保證書，有面
    談，面談官沒有意見，我有去三峽戶政事務所辦戶籍登記，
    是小林和我一起去的，因為我不會辦，甲○○現在三峽中正
    路我家和我母親同住，她有在做清潔工，說是她堂妹介紹的
    ，小林是人蛇，但我的結婚是真結婚，甲○○生日我不知道
    ，現年27歲半，甲○○現在都有來跟我會面云云。嗣經檢察
    官質疑被告二人之相處過程，被告鄭文清始供稱：我承認是
    假結婚，過程沒有好處，當初是想過去大陸玩。小林就說可
    以帶我去大陸，但是要介紹一個女生給我作老婆，他就幫我
    和甲○○在大陸辦結婚登記，辦好之後就回來。小林有帶我
    到福州市、福清市玩，機票、住宿、飲食都是小林出錢，我
    完全不用出錢。回來台灣之後，是小林帶我去戶政事務所及
    警察機關辦理戶籍和相關保證書等文件，甲○○來台灣之後
    是住我家沒錯，她有在幫人家大樓做清潔工，薪水都是自己
    用，沒有給我和我媽媽，偶爾有1、2次性關係。我是假結婚
    沒錯，但現在我想娶甲○○，因為本來是假結婚，所以沒有
    生小孩等語。並於原審法院準備程序時陳稱：我承認假結婚
    ，我承認犯罪等語。嗣於被告甲○○否認檢察官起訴之犯罪
    事實後，鄭文清雖改稱：我是真結婚，我是氣她沒來看我才
    這樣講，之前是因為施用毒品被關心裡不舒服，才說我們是
    假結婚，甲○○結婚後都住我家，我母親叫鄭葉于，快70歲
    了，甲○○老家在福清，是林道旺介紹的。林道旺帶我過去
    後，回來我還錢給他，他沒有給我錢，林道旺說娶一個新台
    幣（下同）8 萬元，我還林道旺10幾萬元云云。應係迴護被
    告甲○○之詞，不足採信。
  3.被告甲○○先於偵查時陳稱：我是在大陸福清市在路上和鄭
    文清認識的，92年3 月14日在福州市公證結婚，從松山機場
    入境，之後住三峽鎮○○路○段160 巷80號，鄭文清人在監
    獄，現在沒有工作，跟婆婆同住，我不知道婆婆的名字，約
    80幾歲，公公去世了等語。再於原審法院審理時陳稱：我和
    鄭文清是92年3 月份結婚，在大陸地區有請客，我有給仲介
    介紹費，仲介叫小林，我不知道他全名，之後鄭文清幫我申
    請過來台灣，92年10月回去，96年又過來一次，婚後都住老
    公家，現在沒住，住台北市○○區○○路228巷11弄5號3 樓
    ，偶爾回去看婆婆；鄭文清是林道法介紹的，鄭文清下聘時
    買戒指、手鍊給我，跟鄭文清認識沒幾天就結婚，半年後居
    留到期，我也想念父母，回去看他們，因為鄭文清時常進出
    監獄，所以一回去就三年多云云。從以上敘述可知，被告甲
    ○○對於如何與被告鄭文清認識、結婚之證述前後供述不一
    ，且與共犯鄭文清供述之內容不符。而鄭文清係於被告甲○
    ○92年5 月21日入境台灣地區、92年11月18日離境後，半年
    後之93年6月9日入監服刑，於94年1月8日執行完畢；復於 1
    年1 月後之95年3月1日入監服刑，於95年12月19日執行完畢
    ；再於半年後96年7月6日入監服刑，於98年7 月10日執行完
    畢（有鄭文清之前案紀錄表在卷可稽），被告鄭文清雖有入
    監服刑之事實，然出獄之時間並非短暫，被告甲○○如真有
    結婚真意，理應共同維繫家庭，當無滯留大陸地區之理，是
    被告甲○○所辯，難以採信。
  4.證人林道旺則於原審法院審理時到庭結證稱：鄭文清是我帶
    他去大陸，去大陸之前不認識，我跟朋友在餐廳吃飯，有人
    帶人過來說他們要去結婚，有些人是要當人頭，是林榮華、
    鄭文對一起介紹的，應該是鄭文對介紹的，鄭文清的配偶不
    是我處理的，實際誰處理我不清楚，是我哥哥那邊的人，他
    們會配對，年齡差不多的在一起，不管他們是真結婚還是假
    結婚。後來我和鄭文清變成好朋友，他們之後還會去他家，
    2、3個月聯絡一次，後來鄭文清他去執行，我就找不到他。
    我跟甲○○沒有聯絡，大部分都是和鄭文清聯絡。鄭文清的
    交通費用要問鄭文對，我聽說鄭文清有給鄭文對錢，當初聽
    那個人跟我說是媒人錢，鄭文清說小林帶他去福州，機票、
    住宿等都是小林付錢，他要這樣說我也沒辦法，我剛講的是
    我聽說而已，真假我不知道等語。審酌婚姻為夫妻二人共同
    經營家庭生活，結婚乃終身大事，被告鄭文清經由鄭文對介
    紹，於92年3月4日由專營非法仲介之林道旺偕同前往大陸地
    區，旋於10日後之92年3 月14日，在大陸地區福州市與初次
    見面、素昧平生之大陸地區人民被告甲○○辦理結婚登記，
    再於3日後之92年3月17日返台，毫無相互認識、了解，即行
    結婚，顯與常情有悖；而被告甲○○於92年5 月21日進入台
    灣地區，於92年11月18日離境後，竟於3年多後之96年3月10
    日始再入境台灣地區，亦與一般生活經驗法則有違。堪信鄭
    文清確係以假結婚之方式，使大陸地區人民即被告甲○○非
    法進入台灣地區。
  5.證人即鄭文清之弟鄭文龍雖於原審法院審理時到庭證稱：鄭
    文清去大陸娶妻之費用，伊和母親有幫忙出錢，印象中約提
    領16萬元，婚宴有辦桌請客，結婚有拍照云云。惟依被告鄭
    文龍提出之三峽鎮農會、鄭文清之母鄭葉于之三峽大埔郵局
    往來明細資料，於92年3月至6月間均無大筆款項之提領資料
    。因此證人鄭文龍之上開證詞，尚不足為被告甲○○有利之
    認定。綜上所述，本案事證明確，被告甲○○之犯行，應堪
    認定。
  (二)關於被告乙○部分：
  1.有關被告乙○係經由林道旺介紹，前往大陸地區與丁建明辦
    理結婚手續，復申辦各該證件使丁建明進入台灣地區等事實
    ，為被告所不否認，復有大陸地區人民進入台灣地區保證書
    、旅行證申請書、財團法人海峽交流基金會證明書、結婚登
    記申請書、大陸公證書、戶籍謄本等附卷可憑，應堪憑採。
  2.證人林道旺於原審法院審理時到庭結證稱：我有帶乙○去大
    陸，去之前不認識乙○，是因為要去大陸才認識的，透過哪
    個朋友介紹我忘記了，之前說的是「阿美」介紹認識，跟我
    現在講的「黑肉」是同一人，去大陸結婚的對象是請大陸那
    邊找的，就是我大哥林道法，我哥是經營婚姻介紹所，我只
    負責帶人到大陸去，其他的都是大陸那邊的人辦的，就是我
    哥哥及親戚，乙○有無付費我忘記了，機票、交通費我辦了
    很多人，有些是自己出的，有些是我代墊的，乙○的情形我
    忘記了，不認識丁建明，不知道丁建明與乙○認識經過，我
    認識阿美沒多久，阿美拜託我帶人去大陸結婚的除乙○外，
    就沒有了，乙○有無拿到人頭費我忘記了，要問黑肉，乙○
    有跟我說她要嫁一個年齡差不多在一起，第一次見到乙○是
    在三峽，黑肉有在場，那是營業場所，類似小餐廳、卡拉Ｏ
    Ｋ，忘記是否有招牌寫黃昏之戀，乙○回台灣後有跟我聯絡
    ，就變成好朋友，92年間乙○有打電話給我說要請我吃飯，
    沒有說什麼，當時沒有去，我偶而去原來那家餐廳，跟乙○
    聊天，乙○說丁建明都在家裡，那是剛入境的那幾天，我問
    乙○丁建明如何，她說沒有什麼話聊，都是在家裡。乙○說
    她當初有給我機票錢1萬2千元，及後來包紅包1、2千元給我
    ，我忘記了，我帶乙○去大陸的機票是託梁謦麟還是我自己
    買的我忘記了等語。審酌婚姻為夫妻2 人共同經營家庭生活
    ，結婚乃終身大事，被告經由阿美介紹，於92年10月20日由
    專營非法仲介之林道旺偕同前往大陸地區，旋於2 日後之92
    年10月22日，在大陸地區福州市與初次見面、素昧平生之大
    陸地區人民丁建明辦理結婚登記，再於4 日後之92年10月26
    日返台，毫無相互認識、了解，即行結婚，顯與常情有悖；
    而丁建明於93年2 月22日進入台灣地區後，亦離家出走，而
    於93年8月14日為警查獲非法打工，於93年9月17日遣送出境
    等情，有丁建明入出境查詢資料在卷可稽，堪信被告確係以
    假結婚之方式，使大陸地區人民丁建明非法進入台灣地區。
  3.雖證人即被告員工紀國元、證人即被告之子陳俊宏於原審法
    院審理時到庭證述被告與丁建明在台有宴客之公開儀式。惟
    證人並未提出確有舉行婚宴之相關佐證。再者，結婚照一般
    夫妻均好好保存，況被告乙○與丁建民結婚未久，被告辯稱
    照片與丁建明吵架時都撕掉了，底片因為房屋漏水都沒了云
    云，亦與一般生活經驗法則有違，不足採信。
  4.被告乙○於於本院審理時雖傳訊其大姊即證人丙○○○到庭
    到證。惟依證人丙○○○之證詞，對於被告乙○之喜宴是在
    哪一年、哪一天結婚、被告乙○結婚時，住在哪裡，或住在
    哪個縣市、被告乙○的先生，姓氏、名字為何、當天宴客宴
    請什麼人等均證稱忘記了；宴客時，只有叫我去而已，並無
    其他親戚在場，父母也沒有去，我們總共有7 個兄弟姊妹。
    除了開餐廳的弟弟外，其他兄弟姊妹均未到場（本院卷第86
    頁至第87頁反面參照），以上均與常情有違。再者，經本院
    隔離訊問結果，證人丙○○○所證: 被告乙○當天有穿紅色
    的新娘禮服（本院卷第87頁反面參照）。亦與被告所供當天
    是穿便服，沒有穿禮服（本院卷第87頁反面參照）不符。因
    此，證人丙○○○之證詞，亦無法為有利被告乙○之認定。
    若被告乙○與丁建民是真結婚，婚宴又豈會如此？
  5.綜上所述，本案事證明確，被告乙○之犯行，亦堪認定。
二、新舊法之比較適用：
  (一)被告2人行為後，刑法於94年2月2日修正公布，並自95年7月
    1日施行，且刑法施行法於95年6月14日增訂該法第1條之1規
    定，並自95年7月1日施行。另同於95年7月1日修正施行之刑
    法第2 條規定，乃係關於新舊法比較適用之準據法，其本身
    無關行為可罰性要件之變更，故上開法律修正施行後，如有
    涉及比較新舊法之問題，即應逕依修正後刑法第2條第1項規
    定，為「從舊從輕」之比較。再者，法律變更之比較適用比
    較時應就罪刑有關之共犯、未遂犯、想像競合犯、牽連犯、
    連續犯、結合犯，以及累犯加重、自首減輕暨其他法定加減
    原因（如身分加減）與加減例等一切情形，綜其全部罪刑之
    結果而為比較，並予整體之適用（最高法院95年度第8 次刑
    事庭會議決議意旨參照），分別說明如下：
  1.刑法第214 條使公務員登載不實罪，法定刑有罰金刑規定，
    而依被告行為時即修正前刑法第33條第5 款規定：「罰金：
    （銀元）1元（即新臺幣3元）以上」，修正後刑法第33條第
    5款規定：「罰金：新臺幣1千元以上」，比較新舊法結果，
    適用新法並未對被告較有利，以被告行為時即修正前之規定
    較有利於被告。
  2.被告行為時即修正前刑法第28條規定：「2 人以上共同『實
    施』犯罪之行為者，皆為共同正犯。」，修正後刑法第28條
    規定：「2 人以上共同『實行』犯罪之行為者，皆為共同正
    犯。」，將舊法之「實施」修正為「實行」，而原「實施」
    之概念，包含陰謀、預備、著手及實行等階段之行為，修正
    後僅共同實行犯罪行為始成立共同正犯，是修正後新法共同
    正犯之範圍已有限縮，排除陰謀犯、預備犯之共同正犯，新
    舊法就共同正犯之範圍既因此而有變動，自屬犯罪後法律有
    變更，而非僅屬純文字修正，應有新舊法比較適用之問題（
    最高法院96年度臺上字第934 號裁判意旨參照）。本案被告
    不論依新舊法均成立共同正犯，適用新法並未對被告較有利
    。
  3.被告行為後，刑法第55條牽連犯之規定業經刪除，被告所犯
    各罪，依修正後規定應予分論併罰，經比較新舊法結果，適
    用新法並未對被告較有利，自以修正前之規定較有利於被告
    。
  4.修正前刑法第56條有關「連續數行為而犯同一之罪名者，以
    一罪論，但得加重其刑至二分之一」之連續犯規定，經修正
    刪除，此刪除雖非犯罪構成要件之變更，但顯已影響行為人
    刑罰之法律效果，自屬法律有變更，而刪除連續犯之規定後
    ，被告所犯各罪均應依數罪併罰之規定分論併罰，是比較修
    正前、後法結果，自以行為時法律即修正前法論以連續犯較
    有利於被告。
  5.刑法施行法第1條之1第1項、第2項前段，立法目的在於將刑
    法分則條文之罰金單位由原先的銀元，改為新台幣，而不變
    動其罰金之最高度，以配合刑法總則中第33條第5 款關於罰
    金單位之修正（因提高30倍又將單位改為新台幣，等同原條
    文適用罰金罰鍰提高標準條例第1 條前段提高罰金最高度，
    再折算為新台幣），解釋上不屬於刑法第2條第1項刑罰法律
    有變更之情形，僅係罰金計算單位之修正，故無須比較修正
    前後之法律，而應直接適用裁判時有效施行之現行法（除有
    法律特別規定，司法者本應適用現時有效施行之法律）。
  6.依修正前刑法第41條第1項前段及罰金罰鍰提高標準條例第2
    條之規定，易科罰金之折算標準，應以銀元3百元折算1日，
    經換算為新臺幣後，應以新臺幣9百元折算為1日。修正後刑
    法第41條第1項前段則規定「犯最重本刑為5年以下有期徒刑
    以下之刑之罪，而受6 個月以下有期徒刑或拘役之宣告者，
    得以新臺幣1千元、2千元或3 千元折算一日，易科罰金。」
    比較新舊法之結果，應以舊法有利於被告。
  (二)綜合上開新舊法比較之結果，新法並非較有利於被告，依前
    揭刑法第2條第1項規定，被告甲○○、乙○均應適用95年 7
    月1日修正生效施行前之刑法。另刑法第11條於95年7月1 日
    亦經修正生效施行，惟修正後之規定僅係將得適用刑法總則
    規定之刑事特別法範圍由原規定之「其他法令有刑罰之規定
    者」，更明確化為「其他法律有刑罰或保安處分之規定者」
    。此一修正尚不涉及行為人罪刑之結果，故無新舊法比較之
    問題，併此敘明。
三、按大陸地區人民非經主管機關許可，不得進入臺灣地區，臺
    灣地區與大陸地區人民關係條例第10條第1 項定有明文。次
    按結婚登記，以當事人之一方為申請人，97年5 月23日修正
    生效施行前之戶籍法第35條定有明文。而結婚登記，申請人
    應於申請時提出證明文件，經戶政事務所查驗後，戶政事務
    所即應將受理登記資料予以登載於電腦系統，戶籍法施行細
    則第13條第1項、第2項、第17條亦定有明文。是戶政機關就
    結婚登記，僅有針對申請人所提出之申請文書為形式審查之
    權，而無實質審查權，此觀戶籍法第54條「申請人故意為不
    實之申請者，應處新臺幣九千元以下罰鍰」之規定自明。本
    件被告乙○與丁建民暨甲○○與鄭文清間既均無結婚之真意
    ，則渠等所為之結婚行為，無論依我國法律或大陸地區法律
    ，均屬無效。迺被告乙○明知上開婚姻關係為無效之假結婚
    ，竟仍基於使大陸地區人民非法進入臺灣地區之犯意聯絡，
    復與丁建民、林道旺基於行使使公務員登載不實文書之犯意
    聯絡；甲○○則與鄭文清、林道旺間基於行使使公務員登載
    不實文書之犯意聯絡，分別持相關之大陸地區結婚文件資料
    ，前往戶政事務所，申辦結婚之戶籍登記，致使不知情之戶
    政事務所承辦人員於形式審查後，即將結婚之不實事項，登
    載於其職務上所掌管之戶籍登記簿、戶口名簿等公文書上，
    並據以發給業經登載前述不實事項之戶籍謄本，再分別由共
    犯鄭文清、被告乙○持此戶籍謄本向境管局申請丁建民、甲
    ○○進入臺灣地區，以此方式行使前揭使公務員登載不實之
    公文書，足以生損害於戶政事務所對戶籍資料及人民身分關
    係管理之正確性。而大陸地區人民丁建民、甲○○係以假結
    婚真入境之脫法方式，利用徒具外觀合法形式之結婚原因進
    入臺灣地區，藉以規避前開之大陸地區人民進入臺灣地區管
    制規定，自屬非法進入臺灣地區。核被告甲○○所為，係犯
    刑法第216條、第214條之行使使公務員登載不實公文書罪；
    被告乙○所為，係犯台灣地區與大陸地區人民關係條例第79
    條第1 項之違反不得使大陸地區人民非法進入台灣地區規定
    罪、刑法第216條、第214條之行使使公務員登載不實公文書
    罪。被告甲○○、乙○使公務員登載不實之低度行為，分別
    為其進而行使之高度行為所吸收，不另論罪。被告甲○○與
    鄭文清、林道旺三人間，就行使使公務員登載不實公文書罪
    犯行，有犯意聯絡及行為分擔，為共同正犯；被告乙○與林
    道旺間，就違反不得使大陸地區人民非法進入台灣地區規定
    暨被告乙○與林道旺、丁建明間，就行使使公務員登載不實
    公文書犯行，分別有犯意聯絡及行為分擔，皆為共同正犯。
    被告甲○○、乙○分別先後數次行使使公務員登載不實文書
    ，均係基於概括犯意反覆為之，應依修正前刑法第56條關於
    連續犯規定論以一罪。被告乙○所犯行使使公務員登載不實
    文書罪、使大陸地區人民非法進入臺灣地區罪二罪間，有方
    法、結果之牽連犯關係，應依修正前刑法第55條規定，從以
    較重之使大陸地區人民非法進入臺灣地區罪處斷。
四、原審經審理結果，認被告甲○○、乙○罪證明確，予以論罪
    科刑，固非無見。惟：(一)原審於比較新舊法時，並未分別予
    以比較說明，僅泛言：「經綜合比較結果，被告所犯涉及罰
    金刑、牽連犯、連續犯、易刑處分等規定，均以修正前刑法
    對被告有利…自應整體依刑法第2條第1項前段規定，適用行
    為時即修正前刑法相關規定，予以論處。」云云，致無從得
    知何以舊法對被告較為有利，尚有未洽。(二)被告甲○○之行
    為雖係在刑法修正施行前，於修正施行後裁判，經新舊法比
    較應適用修正施行前之刑法規定，惟判決書適用法條欄，關
    於罰金之提高，應引用刑法施行法第1條之1第1、2項（臺灣
    高等法院暨所屬法院95年法律座談會刑事類提案第19號研究
    結論參照），原審誤用罰金罰鍰提高標準條例第1 條前段，
    亦有未合。被告甲○○、乙○上訴意旨均否認犯行執以指摘
    原判決不當，其上訴雖均無理由，惟原判決既有上開可議之
    處，仍屬無可維持，應由本院就被告甲○○、乙○部分撤銷
    改判。
五、爰審酌被告二人之素行（有本院被告前案紀錄表在卷可稽）
    、智識程度，犯罪之動機、手段、行使使公務員登記不實暨
    被告乙○使大陸地區人民非法進入臺灣地區所生之危害及被
    告2人犯後之態度等一切情狀，分別量處如主文第2項、第 3
    項所示之刑。末查被告2人之犯罪時間，均在96年4月24日以
    前，與中華民國96年罪犯減刑條例第2條第1項第3 款之規定
    相符，合於減刑條件，應依法減其宣告刑二分之一，並諭知
    被告甲○○部分易科罰金之折算標準。
六、被告甲○○經合法傳喚，無正當之理由不到庭，爰不待其陳
    述，逕行判決。
據上論斷，應依刑事訴訟法第371條、第369條第1項前段、第364
條、第299條第1項前段、台灣地區與大陸地區人民關係條例第15
條第1款、第79條第1項、刑法第11條前段、第2條第1項前段、第
216條、第214條、修正前刑法第28條、第56條、第55條、第41條
第1項前段、廢止前罰金罰鍰提高標準條例第2條、現行法規所定
貨幣單位折算新臺幣條例第2條、刑法施行法第1 條之1、中華民
國九十六年罪犯減刑條例第2條第1項第3款、第7條、第9 條，判
決如主文。
本案經檢察官李金定到庭執行職務。
中    華    民    國    99    年    8     月    20    日
                  刑事第三庭  審判長法  官  陳博志
                                    法  官  陳德民
                                    法  官  劉興浪
以上正本證明與原本無異。
被告乙○如不服本判決，應於收受送達後10日內向本院提出上訴
書狀，其未敘述上訴之理由者並得於提起上訴後10日內向本院補
提理由書（均須按他造當事人之人數附繕本）「切勿逕送上級法
院」。
被告甲○○不得上訴。
                                    書記官  王詩涵
中    華    民    國    99    年    8     月    20    日
附錄本案論罪科刑法條全文
台灣地區與大陸地區人民關係條例第15條：
下列行為不得為之：
  一、使大陸地區人民非法進入台灣地區。
  二、明知台灣地區人民未經許可，而招攬使之進入大陸地區。
  三、使大陸地區人民在台灣地區從事未經許可或與許可目的不
      符之活動。
  四、僱用或留用大陸地區人民在台灣地區從事未經許可或與許
      可範圍不符之工作。
  五、居間介紹他人為前款之行為。
台灣地區與大陸地區人民關係條例第79條：
違反第十五條第一款規定者，處一年以上七年以下有期徒刑，得
併科新台幣一百萬元以下罰金。
意圖營利而犯前項之罪者，處三年以上十年以下有期徒刑，得併
科新台幣五百萬元以下罰金。
前二項之首謀者，處五年以上有期徒刑，得併科新台幣一千萬元
以下罰金。
前三項之未遂犯罰之。
刑法第214 條：
明知為不實之事項，而使公務員登載於職務上所掌之公文書，足
以生損害於公眾或他人者，處三年以下有期徒刑、拘役或五百元
以下罰金。
刑法第216 條：
行使第二百十條至第二百十五條之文書者，依偽造、變造文書或
登載不實事項或使登載不實事項之規定處斷。

司法院資訊處製作；財團法人民間司法改革基金會備份。
